【裁判字號】    92,台上,2157
【裁判日期】    921003
【裁判案由】    確認債權存在
【裁判全文】
最高法院民事判決                              九十二年度台上字第二一五七號
    上  訴  人  台北市政府國民住宅處
    法定代理人  王清海
    訴訟代理人  莊國明律師
    被 上訴 人  日盛國際商業銀行股份有限公司
    法定代理人  陳國和
右當事人間請求確認債權存在事件，上訴人對於中華民國九十一年一月二十九日台灣
高等法院第二審判決（九十年度重上字第一０七號），提起上訴，本院判決如左：
    主  文
原判決廢棄，發回台灣高等法院。
    理  由
本件被上訴人主張：伊對訴外人台南營造股份有限公司（下稱台南公司）有新台幣（
下同）一億八千零九十七萬六千六百四十六元之債權存在，經台灣台南地方法院（下
稱台南地院）以八十八年度重訴字第三七一號判決勝訴確定，伊持此判決聲請台灣台
北地方法院（下稱台北地院）民事執行處為強制執行，獲台北地院民事執行處以八十
九年度民執宇字第二一０三六號函發扣押命令，就台南公司對上訴人因「台北市基隆
河整治第三期專案國（住）宅新建工程」承攬契約（以下稱系爭合約）之工程款、履
約保證金、工程保留款債權在一千萬元及執行費七萬零五百十元之範圍內，禁止台南
公司收取，上訴人亦不得對台南公司清償。而台南公司對上訴人目前尚有履約保證金
九千四百八十九萬八千元、工程保留款五百二十三萬四千七百八十八元，合計一億零
十三萬二千七百八十八元之債權，詎上訴人接獲執行命令後於十日內聲明異議，否認
台南公司對上訴人上開金額債權存在等情，求為確認台南公司對上訴人有一千萬元債
權存在之判決。
上訴人則以：台南公司雖與伊締結系爭合約，但因台南公司未能依約履行，經伊於民
國八十八年四月六日終止上開合約，伊將本件工程另外發包予地樺營造事業股份有限
公司（下稱地樺公司）施工，然施工期由原竣工日九十年六月二十四日延長至預定之
九十二年三月二十日，計遲延六百三十五日，伊至該日始得出售國宅取得價款，伊受
有下列損失：(一)、延期出售國宅所可取得價款之利息：此部分因台南公司違約，致竣
工日延後而延滯交屋所產生土地成本之利息損失為九千二百十六萬四千八百五十八元
，因台南公司違約，致竣工日延後而延滯交屋所產生工程解約前之計價金額之利息損
失為一千零三十二萬三千九百五十二元，合計一億零二百四十八萬八千八百十元；(二)
、伊因台南公司違約，支出工地管理費，共計三十二萬二千三百九十二元，依系爭投
標須知補充規定第十二條之規定，應由台南公司於伊處之工程保留款及履約保證金中
扣除；(三)、就台南公司已完工部分，目前已發現之瑕疵為連續壁蜂窩修補與連續壁漏
水止漏二部分，該二項之費用為八十六萬三千三百元，依系爭投標須知補充規定第十
二條之規定，亦應由台南公司於伊處之工程保留款及履約保證金中扣除；(四)、系爭合
約第二十條規定：「乙方（指台南公司）如不依照合約規定期限完工，應按逾期之日
數，每日賠償甲方（指上訴人）損失按結算總價千分之一計算，但其最高賠償金額不
超過結算總價十分之一為限」，其規範之對象為已完工之工程，所稱之結算總價係指
原合約或追加減後總價，即應以變更後之工程結算金額九億九千七百二十四萬二千零
三十四元作為結算金額。然依該條但書規定，最高賠償金額不超過結算總價十分之一
即九千九百七十二萬四千二百零三元。則台南公司對伊並無工程保留款及履約保證金
請求權；又台南公司就其業已施作之工程已全數領取工程款完畢，對伊亦無工程款請
求權。伊於收受扣押命令依法聲明異議，並無違誤等語，資為抗辯。
原審維持第一審所為上訴人敗訴之判決，駁回其上訴，無非以：被上訴人因對台南公
司有借款債權八千六百十七萬六千六百四十六元，及因台南公司未能履行系爭合約，
經法院判決被上訴人以保證人之身分給付上訴人工程履約保證金，台南公司應另交付
被上訴人九千四百八十萬元備付保證金，合計台南公司應給付被上訴人一億八千零九
十七萬六千六百四十六元，被上訴人向台南地院起訴請求，經台南地院於八十九年一
月三十一日以八十八年度重訴字第三七一號民事判決為被上訴人全部勝訴判決確定，
被上訴人以上開確定之勝訴判決聲請強制執行，台北地院民事執行處於八十九年九月
二十九日及同年十月二十三日以八十九年度民執宇字第二一○三六號發扣押命令命上
訴人於一千萬元及執行費七萬零五百十元之範圍內禁止台南公司向上訴人收取工程款
、工程保留款及履約保證金，上訴人於收受上開命令後不得對台南公司清償，及台南
公司對上訴人有履約保證金九千四百八十九萬八千元、尚未領取之工程保留款五百二
十三萬四千七百八十八元，合計一億零十三萬二千七百八十八元之債權等情，為上訴
人所不爭執，堪信為真正。依上訴人與台南公司所締結之系爭合約第二十二條第一項
及上訴人建築工程投標須知補充規定第八條第一項等約定或規範，所謂工程保留款係
指上訴人於每期計價付款時，應扣存保留百分之五，此項保留款於正式驗收後，係供
為保固期間內之擔保，俟保固期限屆滿，無息發還。則此工程保留款本為台南公司每
期可請領之工程款，僅因上訴人為擔保之用而扣存部分工程款作為保留款，於工程完
工驗收後、保固期間屆滿無息發還。應認台南公司對上訴人關於系爭工程之保留款債
權，於台南公司依約完成各期之工程時即已存在，於工程正式驗收、保固期間屆滿後
，如有剩餘者，餘款仍需歸還台南公司，是該工程保留款之請求債權性質上係屬附清
償期之債權。而上訴人已於八十八年四月六日發函終止合約，台南公司對於存放上訴
人處之工程保留款、履約保證金已有返還請求權。上訴人雖辯稱：工程投標須知第九
條第（四）款規定：「如承商無力完成工程時，除依合約規定辦理外，本處得隨時逕
行動用該項保證金（含差額保證金、履約保證金），維持工程進行，承商及其保證金
履約保證行庫均不得提出異議」等語，惟此係契約仍存在而未能完工之情況，與本件
已終止合約有間，上訴人所辯自無足採。又關於履約保證金部分，依上訴人與台南公
司所訂立之系爭合約第十九條第二項及上訴人工程投標須知第九條等約定及規範，承
攬人即台南公司於訂約時應繳納一定金額之保證金，該保證金按工程進度分四期按比
例無息發還。應認台南公司對上訴人關於系爭工程之履約保證金債權，於訂約時即已
存在，上開約定僅是規範台南公司必須按工程進度分四期按比例請求發還而已，此履
約保證金債權亦屬台南公司已確定發生之債權，僅俟每期時間屆至並驗收合格後，其
清償期始行屆至。上訴人與台南公司既已終止契約，清償期自已屆至，僅在工程期間
內，若因台南公司發生違約情事，並致使上訴人遭受損害者，在上開損害範圍內，上
訴人可得扣除之而已。上訴人雖主張有前述四種損害賠償之債權，得以與台南公司之
工程保證金及履約保證金扣抵，且經扣抵後，台南公司對上訴人並無工程保留款及履
約保證金債權之請求權云云。惟查：(一)、上訴人主張其施工延期利息損失，為台南公
司違約導致施工延期，由九十年六月二十四日延至九十二年三月二十日始完工，上訴
人須至該日始得出售國宅取得價款，上訴人所受損失為延期出售國宅所可取得價款之
利息，包括延滯交屋所產生土地成本之利息損失九千二百十六萬四千八百五十八元，
以及延滯交屋所產生工程解約前計價金額之利息損失一千零三十二萬三千九百五十二
元，共計一億零二百八十八萬八千八百十元。然查上訴人與台南公司既已於八十八年
四月六日終止系爭合約，其主張之損害賠償係終止契約後（九十年六月二十四日至九
十二年三月二十日）所生之損害賠償，而契約終止後始發生之逾期違約天數，本不應
由台南公司負賠償責任，上訴人此部分請求為無理由，不應准許。(二)、上訴人因台南
公司違約，所支出之工地管理費，共計三十二萬二千三百九十二元，依系爭投標須知
補充規定第十二條之規定，亦應由台南公司於上訴人處之保留款及履約保證金中扣除
，且為被上訴人所不爭執，上訴人此部分損害賠償之請求有據。(三)、就台南公司已完
工部分，目前已發現之瑕疵為連續壁蜂窩修補與連續壁漏水止漏二部分，該二項之費
用為八十六萬三千三百元，有台北市政府國民住宅處詳細表可按，被上訴人就此金額
亦不爭執，上訴人請求此部分損害賠償應屬可採。(四)、上訴人雖主張依系爭合約第二
十條請求逾期損失九千九百七十二萬四千二百零三元云云，然系爭合約第二十條係規
定賠償損失應不超過結算總價十分之一為限。而所謂結算總價，其計算方式應以「工
程結算驗收證明書」說明五所明載：「結算總價」之計算方式為「契約金額」加「增
加金額」減「減少金額」減「驗收扣款」。至主辦機關供給材料及管理費或作業費等
契約以外之各項支出均不必合併計算。故系爭合約第二十條所定之結算總價，應以「
工程結算驗收證明書」中之「結算總價」欄中之金額一億零四百六十九萬五千七百六
十九元計算之，即系爭合約第二十條規定之逾期損失計算，其上限應不超過一千零四
十六萬九千五百七十六元，上訴人所得請求該部分損害賠償金額應不得超過上開金額
。綜上所述，上訴人可得向台南公司請求之損害賠償為一千一百六十五萬五千二百六
十八元，而台南公司對上訴人可得請求之工程保留款及履約保證金為一億零十三萬二
千七百八十八元，扣除後尚有八千八百四十七萬七千五百二十元，從而被上訴人請求
確認台南公司對上訴人有一千萬元之債權存在為有理由等詞，為其判斷之基礎。
惟查上訴人於原審辯稱：台北市政府國民住宅處建築工程投標須知補充規定（下稱工
程投標須知補充規定）第十二條規定：「承包商（即台南公司）如有合約第二十三條
第二款各項及前條中任何一款違約情事，毋須經承包商任何形式同意，本處得依投標
須知第九條第(四)款有關規定，由本處隨時動用工程款、保證金（含差額保證金、履約
保證金）、保留款完成未完工程。上述金額支付尚包括逾期罰款與重新招標所發生之
工程費差額及廣告費、基地原住戶房租補貼、施工延期利息及工地管理費」（見第一
審被證一、第三五頁），依該規定，於系爭工程完工前，上訴人並無給付台南公司工
程保留款及履約保證金之義務等語（見原審卷第二四四、二四五、二四九、二五一頁
）。原審未說明不足採取之理由，即以系爭合約已為上訴人於八十八年四月六日終止
為由，認台南公司之工程保留款、履約保證金債權之清償期均已屆至，台南公司對該
二項債權均已有返還請求權，已有判決不備理由之違法。次查上訴人又辯稱：系爭合
約第二十條規範之對象為「已完工之工程，而其竣工日在合約規定完工期限之後」，
所稱「結算總價」，係指原合約或追加減後之總價。此由「工程估驗計價單」上所列
「原合約或追加減後總價」及「核發金額」二者名稱，亦可得知。又依工程投標須知
補充規定第十八條規定：「本工程如發生逾期情事時，均按合約第二十條規定罰款，
但有左列情形者，得依其規定計算。(一)經分批報准施工者，其罰款金額則按有關分批
工程金額比例扣罰之。(二)經依程序辦理變更設計改變原工程金額者，其罰款金額應按
變更後之工程結算金額比例扣罰之。」（見第一審被證一、第三六頁），本件屬工程
投標須知補充規定第十八條但書第二項之情形，自應以變更後之工程結算金額九億九
千七百二十四萬二千零三十四元作為結算金額等語（見原審卷第二七一、二七二頁）
。原審亦未說明不足採取之理由，即認結算總價應以「工程結算驗收證明書」中之結
算總價一億零四百六十九萬五千七百六十九元為準，同有判決不備理由之違法。末查
上訴人主張之工地管理費，係上訴人與台南公司解約後，為利接續工程之發包所支出
之必要費用，原判決認此部分應由台南公司負賠償責任，准上訴人此部分之請求，惟
原判決認為上訴人請求之施工延期利息損失，係系爭合約終止後即九十年六月二十
四日至九十二年三月二十日所生之損害賠償，而契約終止後始發生之逾期違約天數，
不應由台南公司負賠償責任，而不准上訴人施工延期利息損失部分之請求，上開必要
費用及施工延期利息同係系爭合約消滅後所發生之債權，前者，原審認上訴人得對台
南公司為請求，後者，原審認上訴人不得對台南公司為請求，判決理由不無矛盾。上
訴論旨，執以指摘原判決不當，求予廢棄，非無理由。
據上論結，本件上訴為有理由。依民事訴訟法第四百七十七條第一項、第四百七十八
條第二項，判決如主文。
中      華      民      國    九十二    年      十      月      三      日
                              最高法院民事第六庭
                                  審判長法官  吳  正  一
                                        法官  劉  福  來
                                        法官  鄭  玉  山
                                        法官  黃  義  豐
                                        法官  許  澍  林
      右正本證明與原本無異
                                              書  記  官
中      華      民      國    九十二    年      十      月    二十二    日


司法院資訊處製作；財團法人民間司法改革基金會備份。
